【裁判字號】    98,台上,5571
【裁判日期】    980930
【裁判案由】    違反毒品危害防制條例
【裁判全文】
最高法院刑事判決            九十八年度台上字第五五七一號
上  訴  人  甲○○
上列上訴人因違反毒品危害防制條例案件，不服台灣高等法院中
華民國九十八年三月二十五日第二審更審判決（九十七年度重上
更(三)字第七九號，起訴案號：台灣基隆地方法院檢察署九十二年
度偵字第九七九號），提起上訴，本院判決如下：
    主  文
上訴駁回。
    理  由
按刑事訴訟法第三百七十七條規定，上訴於第三審法院，非以判
決違背法令為理由，不得為之。是提起第三審上訴，應以原判決
違背法令為理由，係屬法定要件。如果上訴理由書狀並未依據卷
內訴訟資料，具體指摘原判決不適用何種法則或如何適用不當，
或所指摘原判決違法情事，顯與法律規定得為第三審上訴理由之
違法情形，不相適合時，均應認其上訴為違背法律上之程式，予
以駁回。本件上訴人甲○○上訴意旨略以：(一)原判決事實記載上
訴人為節省販入成本，與王銘德基於販賣第二級毒品的犯意聯絡
，合意集資購買，議定王銘德購買三公斤、上訴人購買一公斤，
合計四公斤云云；此與本件起訴與歷次判決及證人王學勤經不起
訴處分書均認定上訴人為節省部分差價，與不詳年籍綽號「阿宏
」之男子合資購買甲基安非他命，「阿宏」購買二公斤，由上訴
人向「阿宏」收款後交付予呂彰閩，嗣後由「阿宏」自行取走所
購買的二公斤等情相異。又認定上訴人有共同販賣毒品之證據，
除查扣購毒款之匯款單二紙、甲基安非他命四包以及王學勤指證
其與上訴人一同前往取得毒品外，關於與王銘德如何節省購毒款
而向呂彰閩集資購買，如何代為付款及代取毒品，均只有上訴人
之自白，此外，無其他證據足以佐證。原審採上訴人之自白認定
係與王銘德共犯，卻未認定上訴人係與綽號「阿宏」者共同販賣
，自有違誤。原審以王學勤從未供稱有綽號「阿宏」者前來取走
二公斤毒品之情，而認定並無「阿宏」其人；然王學勤原本不知
道上訴人購毒之詳情，其與上訴人同車純係為借款及聽上訴人提
及將毒品轉讓後有資金投入先前在其住處樓下談妥中古電腦買賣
之事，其突遭警羈禁，驚恐之餘，豈會主動供述與己身無關之「
阿宏」之人？況王學勤歷次筆錄皆未問及有無「阿宏」之人，原
審上揭論證，亦屬違誤。原審認在「阿強」送來甲基安非他命之
前，上訴人曾與朋友講話、吃飯，而王學勤於偵查時亦證稱：毒
品送來之前曾有一個人來和甲○○講話等語，上訴人於偵查時亦
供稱「阿宏」取走兩包、王學勤當時在車上有看見等語，足證確
有「阿宏」與上訴人共同購毒之事。然「阿宏」並未到案，原審
未就此詰問王學勤，有應於審判期日調查之證據而未予調查之違
法。又上訴人購得甲基安非他命時，現場並未遭警查扣毒品，而
係於「阿宏」取走其所購買之二公斤後，再將其餘三公斤欲轉讓
送往王銘德時，為警於其住處附近查扣，故僅有上訴人一公斤及
王銘德三公斤之毒品被查扣，並無「阿宏」於五股交流道已取走
之二公斤。原判決以僅扣得四公斤甲基安非他命，認並無「阿宏
」其人，亦有違證據法則。(二)上訴人與王學勤同車去五股之前，
即已聽從王學勤之勸說，起意投資王學勤之中古電腦買賣事業，
並決定將原欲購買之一公斤甲基安非他命，於取得前以原價轉讓
給王銘德，才會在回程時，直接自五股前往王銘德所在之基隆，
於途中遭海巡署人員查獲。是以就上訴人所購買之一公斤甲基安
非他命部分，並無營利之意圖，至多僅係轉讓。再上訴人民國九
十二年三月十九日之自白狀，因恐自己轉讓行為會波及王學勤，
故狀內並未述明已變更轉讓之意思及前往基隆目的，並非上訴人
自承有營利之意圖。若上訴人有營利之意圖，即無答應王學勤投
資中古電腦買賣之事，而王學勤與上訴人於基隆王銘德住處附近
遭查獲，已顯示上訴人已著手轉讓之行為。王學勤於偵查中先後
供稱：當日係因欠缺資金欲與上訴人一同找上訴人之朋友借錢、
上訴人有意思要投資電腦生意等語，原判決卻以王學勤未提及邀
約上訴人參與中古電腦生意，認上訴人係事後編造為圖脫罪之詞
；王學勤及上訴人於偵查時均遭羈押禁見，二人雖屬同案，於羈
押禁見期間之偵查庭訊均不同日，亦無從串供。於偵訊初始，王
學勤怕被牽連、上訴人亦恐牽連無辜之王學勤，致均未提及此事
，直至上訴人遭延長羈押後，始向檢察官據實陳述，王學勤亦係
經檢察官訊問後始說明邀約投資之事。王學勤嗣後所為之陳述，
始終如一。原判決未詳加調查，遽為判斷，自有判決不適用法則
之違法。上訴人若非要將自己一公斤甲基安非他命轉讓王銘德，
即不會前往基隆而被逮捕，上訴人若非在王學勤家已決意投資，
王學勤亦不可能與上訴人在五股全國傢俱行前，從下午五點等到
晚上八點，後又一同前往基隆，以取得上訴人轉讓毒品之價金做
為合夥資金，上情甚為詳實明確，原審遽憑主觀推測之詞認定犯
罪事實，有違證據法則。(三)原審雖傳喚王學勤到庭作證，然並未
詰問有關本案事實真相，如王學勤何以未於警詢或偵查初始即供
稱有邀約上訴人合夥生意之事？陪同上訴人於五股鄉全國傢俱行
門口有無見著「阿宏」者？上訴人是否向「阿宏」借得新台幣（
下同）一萬元即再借給王學勤？「阿宏」有無取走二公斤甲基安
非他命？等問題。原判決認定王銘德為共同正犯，僅憑上訴人之
自白，惟王銘德經傳訊並未到案，有無其人不得而知。原審為探
求真相，自應依職權調查，竟怠於調查，有應於審判期日調查之
證據而未予調查之違法。證人王學勤於警詢、偵查時係被告身分
，因恐牽涉刑責，當會有所保留。原審本應依職權訊問王學勤，
以釐清疑點，就此有利於上訴人之事證，原審未採又未敘明不採
之理由，有判決不備理由及應於審判期日調查證據而未予調查之
違法云云。
惟查原判決依憑上訴人之部分自白、證人王學勤之證言、上訴人
匯款予邱秀蝦帳戶之匯款單二紙、刑事自白書、扣案第二級毒品
甲基安非他命四包（驗餘淨重分別為一千零七點五五公克、一千
零十三點二九公克、一千零十三點二八公克、一千零八點七五公
克）、內政部警政署刑事警察局九十二年三月二十六日刑鑑字第
０九二００四一七四八號鑑驗通知書、海岸巡防總局北部地區巡
防局九十五年九月二十一日台北機字第０九五００一三七二一號
函、呂彰閩前案紀錄表、起訴書、判決書及相關卷宗等證據，資
以認定上訴人有原判決事實欄所記載之犯罪事實，因而撤銷第一
審之科刑判決，改判仍論處上訴人共同販賣第二級毒品罪刑（處
有期徒刑三年十月，並為相關從刑之宣告），已詳述其依憑之證
據及認定之理由。對於上訴人否認為販賣第二級毒品而購入甲基
安非他命之犯行，辯稱：以五十一萬元購入一公斤甲基安非他命
是為供己施用。之所以一次購入一公斤，因大量購買價格較便宜
，並無販賣意圖；取得甲基安非他命前曾與王學勤聊天，王學勤
邀上訴人入夥從事中古電腦買賣。因身邊缺錢，臨時改變心意，
擬將原供己用的一公斤甲基安非他命以原價轉讓給王銘德，以便
投資電腦買賣；縱認上訴人初始有販毒的意思，但於決定轉讓給
王銘德時，販賣的犯意已中止而轉換為轉讓的犯意云云。經綜合
調查證據之結果，認不可採，已在判決內詳予指駁，並說明其理
由。就公訴人所指上訴人為節省部分差價，並與不詳年籍綽號「
阿宏」男子合資購買。「阿宏」購買二公斤甲基安非他命，由上
訴人向「阿宏」收款後交付予呂彰閩。嗣後由「阿宏」自行取走
所購買的二公斤甲基安非他命，認上訴人此部分，同涉犯毒品危
害防制條例第四條第二項販賣第二級毒品罪嫌云云，經調查證據
之結果，認該部分不能證明犯罪；惟因公訴人認此部分與上訴人
上開經認定有罪部分有實質上一罪關係，故不另為無罪之諭知，
亦在判決內加以說明。原判決所為論述，核與卷證資料相符，從
形式上觀察，並無違背法令之情形。按證據之取捨與事實之認定
，為事實審法院之職權，倘其採證認事並不違背證據法則，即不
得任意指為違法。（一）、原判決係依憑上訴人於警詢、偵查、
第一審坦承基於販毒的犯意與王銘德集資向呂彰閩購買甲基安非
他命牟利的事實，證人王學勤亦證稱與上訴人一同前往購得毒品
等情，以及上訴人匯款予邱秀蝦帳戶之匯款單二紙等證據，而認
定上訴人與王銘德共同販賣第二級毒品之犯行。就上訴人自白其
與不詳年籍綽號「阿宏」之男子合資購買甲基安非他命二公斤乙
節，原判決亦說明：此部分雖經上訴人自白，惟依王學勤歷次證
述其與上訴人前往台北縣五股鄉○○○○○路五股交流道附近，
全國傢俱行門口等候呂彰閩交付甲基安非他命的經過，從未供稱
有綽號「阿宏」者前來取走由「阿強」送來的甲基安非他命的其
中二公斤；王學勤甚至明確證述：上訴人只有在「阿強」送甲基
安非他命來「之前」，曾與朋友講話、吃飯，而之後「阿強」前
來交付甲基安非他命時，現場只有上訴人與王學勤二人等情，參
酌查獲現場實際上僅扣得上訴人與王銘德合購約四公斤的甲基安
非他命，並無其他積極證據足以證明參與購買毒品的行為人尚有
「阿宏」其人，難認上訴人所辯與事實相符。自不能以推測或擬
制方法作為裁判基礎等語。原判決已說明其就案內所有證據，本
於調查所得心證，分別定其取捨，而憑以認定上訴人與王銘德共
同販賣第二級毒品犯罪之依據及理由，此係事實審法院採證認事
之職權行使，其採證認事並不違背證據法則，難謂有上訴意旨(一)
所指判決違反證據法則或應於審判期日調查之證據而未予調查之
情形。（二）、關於上訴人所辯在取得甲基安非他命之前，因王
學勤邀約投資中古電腦生意，伊即變更犯意欲將所購一公斤甲基
安非他命以原價讓售給王銘德云云。以及王學勤於偵查及原審更
二審審理時亦附和上訴人所辯各情，原判決亦說明：上情無論上
訴人或王學勤，自警詢以來迄九十二年五月二十二日之前多次偵
訊均未曾提及。上訴人的自白書更無隻字提及被查獲當日曾與王
學勤談及共同經營中古電腦生意之事，足認所謂投資中古電腦云
云，顯係事後編造為圖脫罪責之詞。況王學勤於原審作證時既稱
當時與上訴人有相當的距離，且事隔已久，內容已不復記憶。縱
使其曾聽到上訴人以台語講「轉出去」之語，也僅能證明上訴人
當時曾與人通過電話而已，並不足以證實上訴人所辯「犯意已變
更」。況王學勤縱曾邀上訴人投資入夥經營中古電腦生意，亦不
足以證明上訴人在購得甲基安非他命之前即已改變販毒的犯意，
擬將該一公斤甲基安非他命以原價轉讓王銘德，不再以販毒所得
投資王學勤等情。上訴人上開辯解，原判決均已於理由內詳加指
駁，上訴意旨(二)猶置原判決明確論斷之事項於不顧，徒憑自己之
說詞，重為事實上之爭執，任意指摘原判決云云，不足據以辨認
原判決已具備違背法令之形式。（三）、原審審理時已依上訴人
之聲請傳喚證人王學勤（已改名王建程）到庭作證並接受交互詰
問，上訴人及其原審選任辯護人於交互詰問後亦表示對王學勤之
證言沒意見，並稱無證據可供調查（見原審九十八年三月四日審
判筆錄）。原判決就證人王學勤於原審所為證詞亦在理由內詳細
說明證據取捨之依據，至於證人王銘德經原審傳拘無著，上訴人
及其原審選任辯護人於原審上開審理期日亦表示捨棄傳訊之意，
上訴意旨(三)執以指摘，難認依據卷內資料執為指摘之合法上訴第
三審理由。上訴意旨主張，核係對原審取捨證據與自由判斷證據
證明力之職權行使及原判決理由已經說明之事項，或就與犯罪構
成事實無關之枝節問題，或就不影響於判決本旨事項再為事實上
之爭辯，徒以自己之說詞，泛指其為違法，並為單純事實上之爭
執，皆非適法之第三審上訴理由，其上訴違背法律上之程式，應
予駁回。
據上論結，應依刑事訴訟法第三百九十五條前段，判決如主文。
中    華    民    國  九十八  年    九    月   三十   日
                      最高法院刑事第二庭
                          審判長法官  莊  登  照
                                法官  陳  世  淙
                                法官  徐  昌  錦
                                法官  許  錦  印
                                法官  吳  昆  仁
      本件正本證明與原本無異
                                      書  記  官
中    華    民    國  九十八  年    十    月    五    日
                                                Ａ


司法院資訊處製作；財團法人民間司法改革基金會備份。
